【裁判字號】    97,上易,2739
【裁判日期】    971230
【裁判案由】    詐欺
【裁判全文】
臺灣高等法院刑事判決                97年度上易字第2739號
上  訴  人  臺灣士林地方法院檢察署檢察官
被      告  乙○○
                    （另案現於臺灣桃園女子監獄執行中）
上列上訴人因被告詐欺案件，不服臺灣士林地方法院96年度易字
第371號，中華民國97年6月24日第一審判決（起訴案號：臺灣士
林地方法院檢察署95年度偵緝字第1021號），提起上訴，本院判
決如下：
    主  文
上訴駁回。
    理  由
一、公訴意旨略以：被告乙○○意圖為自己不法所有，於民國86
    年5月間，向甲○○謊稱有內線消息，可代為操作股票獲利
    ，使甲○○信以為真，陸續交付新臺幣（下同）300萬元予
    乙○○代為操盤購買股票，嗣經甲○○發現乙○○並未代購
    任何股票，且未返還上開金額始知受騙，因認被告涉犯刑法
    第339條第1項詐欺取財罪嫌等語。
二、按犯罪事實應依證據認定之，無證據不得認定犯罪事實；又
    不能證明被告犯罪者，應諭知無罪之判決；刑事訴訟法第15
    4條第2項、第301條第1項分別定有明文。是犯罪事實之認定
    ，應憑真實之證據，倘證據是否真實尚欠明確，自難以擬制
    推測之方法，為其判斷之基礎；而認定犯罪事實之證據，係
    指足以認定被告確有犯罪行為之積極證據而言，該項證據自
    須適合於被告犯罪事實之認定，始得採為斷罪資料，有最高
    法院53年臺上字第656號、29年上字第3105號判例意旨可參
    。又此所謂證明之資料，無論其為直接或間接證據，均須達
    於通常一般之人均不致有所懷疑，而得確信其為真實之程度
    ，始得據為有罪之認定，若其關於被告是否犯罪之證明未能
    達此程度，而有合理懷疑之存在，致使無從形成有罪之確信
    ，根據「罪證有疑、利於被告」之證據法則，即不得遽為不
    利被告之認定，亦有最高法院76年臺上字第4986號判例可參
    。又按刑事訴訟法第161條第1項亦規定，檢察官就被告犯罪
    事實，應負舉證責任，並指出證明之方法，是檢察官對於起
    訴之犯罪事實，應負提出證據及說服之實質舉證責任，倘其
    所提出之證據，不足為被告有罪之積極證明，或其指出證明
    之方法，無從說服法院以形成被告有罪之心證，基於無罪推
    定之原則，自應為被告無罪判決之諭知（最高法院92年度臺
    上字第128號判例意旨參照）。再按刑法第339條第1項詐欺
    罪之成立，以意圖為自己或第三人不法所有，以詐術使人將
    本人或第三人之物交付為要件。所謂以詐術使人交付，必須
    被詐欺人因其詐術而陷於錯誤，若其所用方法，不能認為詐
    術，亦不致使人陷於錯誤，即不構成該罪（最高法院46年臺
    上字第260號判例參照）。
三、檢察官認被告乙○○涉犯詐欺取財罪嫌，無非以告訴人甲○
    ○之指訴、證人郭德麟、劉仁祥之證述、本票影本6紙及保
    管條影本1紙為據。訊之被告否認有收受告訴人3百萬元，辯
    稱：被告與告訴人間之股票糾紛，起因於被告透過借用告訴
    人之資金以買賣股票所致，被告向告訴人表明缺錢，告訴人
    也明知當時被告歷經金融風暴，失敗得很慘，甚至租屋無力
    支付租金，也向告訴人借款，告訴人乃被告的金主，使被告
    得以買賣股票，一向由被告委請告訴人代買某檔股票，告訴
    人再以電話聯絡女婿郭德麟下單，被告只付告訴人借款之利
    息，至於股票交易盈虧由被告自負，若賺錢，所賺款項歸屬
    被告，若虧錢，則被告須支付告訴人所虧之款，告訴人則賺
    取其借被告之利息，告訴人並未委託被告買賣股票。告訴人
    要被告簽發面額3百萬元之本票為擔保，才同意借款，被告
    遂簽發並交告訴人收執，之後因告訴人表示願將本票還給被
    告，要被告簽立保管條，被告才簽下保管條交予告訴人。告
    訴人總共幫被告下單之金額，被告也無法確定，其中有一檔
    股票賺錢，得款100多萬元，告訴人卻未將之交予被告。以
    上開相同模式借用告訴人資金，以操作買賣股票者，除被告
    外，尚有邱毛聰福、蘇瑞童及其妻蔡雀、黃莉晴、翁先生等
    ，彼等皆知被告借用告訴人的資金。此外，告訴人女婿郭德
    麟當時為陽明證券之業務員，告訴人無將金錢交付他人代為
    買賣股票之理等語。經查：
  (一)檢察官及被告對於以下本院作為得心證依據之各項證據資料
    ，均不爭執證據能力，本院審酌上開各項證據作成時之狀況
    ，認為並無不可信或不適當之情事，依刑事訴訟法第159條
    之1第2項及第159條之5之規定，均認有證據能力。
  (二)告訴人於92年4月9日向臺灣士林地方法院檢察署提出侵占告
    訴之告訴狀，表明於87年5月22日至同月26日委託被告保管3
    百萬元之情（見臺灣士林地方法院檢察署92年度偵字第7461
    號偵查卷第19頁）；卻另於92年5月21日警詢表示：被告於
    87年5月間，以欲幫告訴人操作股票為由，陸續向告訴人調
    借現金合計3百萬元，被告均先向告訴人表示欲購入那張股
    票，經告訴人同意後交付被告款項，事後發覺被告並未將款
    項實際用於購買股票，而係挪為他用，才請被告簽發面額各
    為50萬元之本票共6張，不料屆期被告無力支付，始由被告
    於87年6月16日另書立保管條，作為告訴人有交付被告300萬
    元之證明等語（見同上偵查卷第8至9頁）。關於保管條製作
    之目的，告訴人前後所述已有不一，所稱關於交付3百萬元
    予被告之目的，究係借款予被告，抑或委由被告代為操作買
    賣股票，所述亦混雜不明。
  (三)被告於95年11月15日偵訊中證稱：其陸續交給被告6百萬，
    由被告代為操作買賣股票等語（見臺灣士林地方法院檢察署
    95年度偵緝字第1021號偵查卷第32頁）；又於96年1月5日偵
    查中改稱：被告先向其借款3百萬，之後另外3百萬才是被告
    代其操作股票的錢，支付方式為現金付款或自其夫吳水木帳
    戶匯款予被告等語（見臺灣士林地方法院檢察署95年度偵緝
    字第1021號偵查卷第53至54頁）。告訴人關於所稱交付6百
    萬元，其中3百萬元之用途，兩次偵訊所述亦不相符。
  (四)告訴人於原審97年4月22日審理期日，先證稱被告騙取之款
    項約為5百萬元，其中2百萬元是其於87年11月4日當日提領
    現金後，由被告獨自到其家中拿走云云；旋改稱：當天被告
    到其住處取走現金3百萬元，之前另有3百萬元是大約1年內
    陸陸續續以現金交付及匯款之方式交給被告云云；同一庭期
    另稱：其係於86年6月30日、86年7月15日、86年8月15日、
    86年8月23日、86年9月2日及86年9月23日各交付50萬元現金
    予被告，同時向被告取得同面額之本票，合計6張，另外3百
    萬是其於87年6月16日被告寫保管條當日以現金交付方式交
    給被告云云；又改稱：警詢筆錄實在，被告前後共欠告訴人
    3百萬元，於87年11月4日交付被告3百萬元現金，這3百萬元
    與保管條所載3百萬非同一筆款項云云（見原審卷第96至104
    頁）；末稱：被告簽發本票的錢未還，才請被告寫保管條，
    之前說的都不算云云。告訴人對於所指訴遭被告騙取金錢一
    事，無論在交付數額、時間、方式及交付保管條之目的，前
    後證述反覆不一，內容亦多所矛盾。
  (五)告訴人於原審提出其華南商業銀行大同分行000000000000號
    帳戶存摺，表明其中87年11月4日1筆295萬元之支出紀錄，
    即為其交付現金3百萬予被告之證明，惟經原審當庭勘驗該
    存摺內頁，該筆紀錄之摘要欄所記載內容為「轉帳支」，經
    向華南商業銀行大同分行查詢結果，摘要欄所記載內容為「
    轉帳支」時，所辦理之業務內容為轉帳業務，而非提領現金
    業務，有該存摺內頁影本及原審公務電話紀錄查詢表在卷可
    查（見原審卷第112、113、166頁），是告訴人所提出之銀
    行紀錄，與告訴人所稱提領現金3百萬元交付被告云云不符
    。此外，告訴人未能提出支付款項予被告之其他證據。衡以
    一般交易習慣，現金3百萬元並非小筆數額，理應有款項往
    來紀錄，則告訴人是否確有於87年6月16日或同年11月4日交
    付現金3百萬元，或於1年內如何陸續交付被告合計3百萬元
    ，檢察官未能舉證以證明之。
  (六)證人即告訴人之女婿郭德麟於原審證稱：86、87年間其擔任
    陽明證券業務員時，有為告訴人進行股票買賣交易，告訴人
    的交易額，每月應有上千萬，大約2、3天就會有下單的情形
    ，告訴人在陽明證券操作股票的資金總額至少有好幾百萬元
    等語（見原審卷第124頁、第125頁、第128頁、第129頁）。
    依其證述之內容，告訴人對於操作股票買賣事務嫻熟，其交
    易頻繁，金額達每月上千萬，既委託女婿交易，並無另委託
    他人代為買賣股票之必要，此與告訴人所述其交付金錢請被
    告代為操作股票交易，顯有未合。另有證人蘇瑞童證述，曾
    利用告訴人之資金，透過告訴人在陽明證券之女婿下單買賣
    股票，告訴人只賺利息，雙方均是口頭約定等語（見原審卷
    第72頁、第76頁至第78頁），與被告所辯相符。則被告所述
    其與告訴人間之糾紛，係被告透過告訴人之資金買賣股票所
    致，並非告訴人遭被告詐騙，尚非無稽。
  (七)證人劉仁祥於原審證稱：其已認識告訴人20幾年，只見過被
    告1次，87年6月16日當天告訴人臨時打電話請其到告訴人住
    處，為其兩方書寫保管條，保管條由被告親自簽名，當場告
    訴人及被告並未講到股票實際操作內容，也未看到告訴人交
    付現金3百萬元給被告等語（見原審卷第131至133頁），其
    證詞僅證明保管條之被告簽名為真，並不能證明被告詐騙告
    訴人，亦不能證明告訴人於87年6月16日有交付3百萬元現金
    予被告。
  (八)告訴人所提出之本票影本6紙及保管條影本1紙，被告承認為
    其所簽發，惟該等本票未載明原因，無法證明被告簽發本票
    及保管條予告訴人，究係出於借錢？或事後為解決其與告訴
    人間之股票買賣糾紛，或係詐騙告訴人？保管條雖記載：告
    訴人委託被告保管款項共計3百萬元，作為購買股票之預備
    金，該款原應於以前一次歸還，然因被告擅自挪用，致未能
    如期歸還，告訴人同意被告應於同年7月15日歸還等語（見
    92年度偵字第7461號卷第22頁），惟告訴人是否交付3百萬
    元，檢察官未能提出證明，已詳述如前。又告訴人為何委託
    資力不佳之被告為其保管該筆所謂之「購買股票之預備金」
    ，亦顯違常情。況保管條製作日期載為87年6月16日，當時
    果真有被告未還保管款一事，依告訴人所述其又於同年11月
    4日再交付3百萬元，該舉甚是違常，告訴人未能合理解釋。
    衡以被告所述交付本票等之情節，尚合情理，是該本票及保
    管條，亦不能證明被告詐欺取財。
  (九)綜上所述，被告所辯並未詐欺取財等情，尚非無據。檢察官
    所舉上開證據，尚不足使人不生合理懷疑而認定被告有詐欺
    取財犯行，此外，復查無其他積極證據可資證明被告犯詐欺
    取財罪，徵諸前揭說明，本件不能證明被告犯罪，自應為無
    罪之諭知。
四、檢察官上訴意旨略以：以起訴之證據，及郭德麟於原審證述
    ，其當時曾有聽過告訴人與被告談論股票主力拉抬、炒作股
    票等語，已足以認定被告詐欺。告訴人前後之證述雖不一，
    然被告亦未能清楚說明雙方之資金流向與本票、支票開立之
    原因，可見事過境遷，被告與告訴人之記憶均已模糊，對相
    關細節未能清楚回憶。有關被告施用詐術使告訴人交付投資
    款等情，告訴人之證詞前後大致相符，細節不一部分不影響
    犯罪事實之認定。被告自承保管條、支票、本票均係其親自
    簽名，本票之發票日與到期日亦由其書寫，若告訴人未交付
    投資款，何以被告願意書立上開文件。且若告訴人為金主，
    本票既供擔保借款，衡情，告訴人應會在本票之到期日欄留
    白，嗣日後不依約給付時，由告訴人填妥持以兌現，斷無可
    能事先填妥到期日，而冒票據罹於時效之風險。被告所辯其
    向告訴人借用資金，透過告訴人之帳戶向郭德麟下單買股票
    ，郭德麟會將股票交易明細及帳單傳真云云；惟郭德麟並未
    傳真任何交易資料予被告，據郭德麟於原審證述明確。被告
    於原審自承：其學商，一向會保留重要的單據等語，果真如
    此，郭德麟每日傳真交易明細供其查對，何以如此重要之交
    易核對文件，被告恰巧找不到？原審判決對前揭客觀證據，
    為不同之認定，有悖經驗法則等語。
五、然查：
  (一)告訴人對於遭被告騙取金錢一事，無論在交付之數額、時間
    、方式及目的上，前後證述均不一致，內容亦多所矛盾，已
    如前述，非檢察官所指僅細節相異，非「事過境遷」、「記
    憶模糊」所能合理解釋，無法持以認定被告罪責。
  (二)郭德麟固於原審證述：其當時曾聽過被告與告訴人談論有哪
    一檔股票有主力炒作等語。惟亦稱：其僅片段聽到被告與告
    訴人在談論股票，並未聽到有誰委託誰買股票之事等語（見
    原審卷第127 頁）。衡以被告所述，告訴人出借資金予告訴
    人交易股票，則有該等對話，事屬當然。自不能以郭德麟之
    證詞資為對被告不利之認定。
  (三)依告訴人與被告所述，告訴人乃交付金錢予被告之人，則被
    告簽發本票為告訴人之擔保，亦屬合於情理。發票日為本票
    之應記載事項，為免罹於時效之作法很多，例如換以新簽發
    之本票，此為民間所常為，豈有以未載發票日為由，反推告
    訴人非借款予被告之理？
  (四)被告無自證己罪之義務，未提出保管股票交易明細及帳單傳
    真，不能證明其詐欺。
六、原審以檢察官所舉之證據，尚不足以證明被告確有詐欺取財
    之行為，而為被告無罪之判決，經核其認事用法及證據之取
    捨，並無違誤。檢察官上訴意旨所陳各節，仍無從使本院形
    成被告有罪之心證，檢察官之上訴為無理由，應予以駁回。
據上論斷，應依刑事訴訟法第368條，判決如主文。
本案經檢察官繆卓然到庭執行職務。
中    華    民    國    97    年    12    月    30    日
                  刑事第十三庭  審判長法  官 曾德水
                                      法  官 林婷立
                                      法  官 趙文卿
以上正本證明與原本無異。
不得上訴。
                                      書記官 葉金發
中    華    民    國    98    年    1     月    5     日


司法院資訊處製作；財團法人民間司法改革基金會備份。
